【裁判字號】    92,訴,958
【裁判日期】    920805
【裁判案由】    強盜等
【裁判全文】
臺灣臺中地方法院刑事判決                          九十二年度訴字第九五八號
    公  訴  人  臺灣臺中地方法院檢察署檢察官
    被      告  乙○○
    選任辯護人  劉進堂律師
右列被告因強盜等案件，經檢察官提起公訴（九十一年度偵續字第二一號），本院判
決如左：
    主  文
乙○○無罪。
    理  由
一、公訴意旨略以：被告乙○○於民國八十九年三月十五日早上六時許，駕駛車牌號
    碼Ｂ二─二０八七號自小客車，行經臺中市○區○○路二九一號前，見擺設香腸
    攤位之流動攤販告訴人甲○○獨自可欺，竟起意強盜，意圖為自己不法之所有，
    下車佯稱問路，俟機以不明兇器毆打甲○○之左額及左肩部，致使其受有左額部
    撕裂傷及左肩部挫傷、瘀血腫痛之傷害，不支倒地而不能抗拒後，再伸手進入甲
    ○○之左側褲袋內，強取新臺幣（以下同）二千八百元，得手後逃逸。嗣有路人
    記明並提供被告乙○○之車牌號碼，經甲○○報警循線偵知上情，因認被告涉犯
    刑法第三百三十條第一項之加重強盜罪、第三百二十一條第一項第三款之加重竊
    盜罪，及刑法第二百七十七條第一項之傷害罪嫌等情。
二、按犯罪事實應依證據認定之，無證據不得推定其犯罪事實；又不能證明被告犯罪
    者，應諭知無罪之判決，刑事訴訟法第一百五十四條、第三百零一條第一項分別
    定有明文。又事實之認定，應憑證據，所謂證據，須適於為被告犯罪事實之證明
    者，始得採為斷罪資料，如未能發現相當證據，或證據不足以證明，自不能以推
    測或擬制之方法以為裁判基礎；又認定不利於被告之事實，須依積極證據，苟積
    極證據不足為不利於被告事實之認定時，即應為有利於被告之認定，更不必有何
    有利之證據，最高法院五十三年臺上字第二七五０號、三十年上字第八一六號、
    四十年臺上字第八六號分別著有判例可資參照。
三、公訴意旨認被告乙○○涉犯上開加重強盜等罪嫌，無非以：【(一)車牌號碼Ｂ二─
    二０八七號自小客車之登記車主為連顥宸（原名連子川，已改名為連顥宸，居住
    在台北市），實際上係連顥宸之女兒連翊君所使用，而連翊君於八十九年三月十
    五日本件案發期間，與被告乙○○係男女朋友關係，並同居在臺中市，該輛自小
    客車除連翊君本人使用外，僅被告乙○○持有鑰匙並得以使用，乙○○如欲將車
    輛借予他人，須事先徵得連翊君之同意等情，已據證人連顥宸、連翊君到庭證述
    無訛，訊之被告亦不否認案發期間其使用上述自小客車之事實，惟辯稱於八十九
    年三月十五日清晨借予朋友使用至當日七、八時始還車，然對借用他人之正確時
    間、用途、該朋友之姓名及聯絡方式，均諉稱不知，而其借用他人前後亦未告知
    連翊君，明顯與常情不符，所辯自不足採。(二)告訴人雖因遭受攻擊無法明確指認
    強盜者，然經隔離訊問證人連翊君及告訴人甲○○，告訴人對於強盜者所駕車輛
    顏色、型式之描述，與連翊君所述一致（銀色，有後車箱之福特嘉年華），又告
    訴人遭強盜後受有左額部撕裂傷及左肩部挫傷、瘀血腫痛之傷害，亦有其提出之
    診斷證明書二紙在卷可憑。告訴人遭受攻擊受傷倒地，實難期其明確指認強盜者
    ，惟告訴人已指認被告之體型及年紀與強盜者相像，綜其前後所言，堪信其指述
    並非虛妄。(三)被告於本署偵查中，先供稱曾答應告訴人願提供賠償，因雙方所提
    賠償金額不一致故未達成和解，惟經質之何以願賠償告訴人，竟改稱從未答應賠
    償告訴人云云，所述前後不一，其動機已然可疑。再者，被告於偵查中當庭表明
    願接受測謊證明其所辯屬實，然經本署以通訊並書面通知被告測謊時間後，被告
    竟於所訂測謊時間前自行服用藥物導致測試無法獲致有效反應，而不能研判有無
    說謊，此有法務部調查局九十二年一月十三日調科參字第０九二六二三四一二七
    ０號函及本署電話紀錄單附卷可稽，是被告上述辯解既顯與常理有違又無從檢驗
    ，自不得遽採】等情，為其論據。訊據被告乙○○，堅決否認上開犯行，辯稱：
    其雖曾向連翊君借用車牌號碼Ｂ二－二０八七號自小客車使用，但並無強盜告訴
    人財物，亦未於警察局承諾賠償告訴人之損失云云。本院查：
  (一)公訴意旨認為被告涉有加重強盜等罪嫌，所憑之第一項證據係被告曾向證人連翊
    君借用車牌號碼Ｂ二－二０八七號自用小客車，被告將該自小客車借予其友人使
    用，卻無法提供借用人之姓名及連絡方式，所辯不足採信等語。然被告是否確實
    於本件強盜案件發生之時間，即八十九年三月十五日駕駛上開自小客車，行經臺
    中市○區○○路二九一號前，所憑之證據係告訴人之指訴，而告訴人又係由「路
    人」之告知而得知上開自小客車車牌號碼，此經告訴人於警訊中陳述甚明（九十
    年度偵字第六一００號偵查卷第五頁反面）。由此足見，被告是否曾於案發時間
    ，駕駛車牌號碼Ｂ二－二０八七號自小客車行經案發地點，實屬可疑。自不能以
    被告無法提供其友人之資料，而認為所辯不可採信，進而推論認定被告曾駕車經
    過案發地點。
  (二)再者，公訴意旨所憑之第二項證據，係經隔離訊問證人連翊君及告訴人甲○○，
    告訴人對於強盜者所駕車輛顏色、型式之描述，與連翊君所述一致（銀色，有後
    車箱之福特嘉年華），又告訴人指認被告之體型及年紀與強盜者相像等語。惟被
    告是否曾駕車經過案發現場尚難遽認一節，已如上述，縱使證人連翊君與告訴人
    對於車輛外觀所述相同，亦難據此認為被告係強盜告訴人財物之人。又告訴人係
    以告訴人之體型與強盜其財物者相像，而指認被告係強盜財物之人。是以，被害
    人上開指認，是否能做為認定被告犯罪之證據，實屬重要，而應為慎重之評價。
  (三)我國法律界及心理學界，對於目擊證人在司法程序中指認之正確性如何，尚無可
    供參考之實證研究。然外國學者之研究報告應可參酌，下列資料自足作為判斷目
    擊證人指證是否具有可信度之依據：
    (1)知名美國心理學家Elizabeth Loftus，其專門領域為認知和記憶，經常出入美
      國法庭作證之專家證人，在法庭向陪審團解釋人類認知、記憶的程序，以協助
      陪審團評價目擊證人證詞可信性，為此一領域中結合理論與實務之權威，在其
      辯方證人（Witness For Defense，中文本由商業周刊出版股份有限公司出版
      ）一書中曾指出：「認知與記憶的運作方式與電視或錄影帶、照相機是截然不
      同的。一般以為事項真相一旦被記憶起來，便在腦海中蟄伏不動，不會受到影
      響或損傷。其實正好相反：我們從環境中擷取到片段線索，在進入記憶系統後
      ，會與先前的知識與期待－也就是已經儲存在記憶中的訊息－產生交互作用。
      因此實驗心理學家認為，記憶是種整合的過程，是建構性和創造性的產物」「
      許多研究顯示，記憶會隨著時間消逝而衰退」等語（上揭書第一百零六頁）。
      此外，美國心理學與法學會（American Psychology-Law Society）就指認程
      序之正式政策聲明（Position paper）亦採用美國愛荷華州立大學教授 Gary
      Wells之研究報告，提出警方在列隊指認應遵守之四項規則，以避免指認錯誤
      發生：第一為主導列隊指認或相片指認之警官不應該知道該位嫌疑犯，事實證
      明證人能夠或將有意識或無意識地對警官期望答案有所回應，此即為主試者期
      望效應。第二，必須明確告訴目擊證人，嫌疑犯可能沒有出現在列隊指認或相
      片指認中，因此沒有必要一定要指認其中任何一個人，以此避免指認無辜之人
      。第三，在列隊指認和照片指認中，嫌疑犯不應與其他列隊者有明顯不同特徵
      。第四，在進行指認時及警官回應前，目擊證人應就其所指認之人為實際罪犯
      有多少把握做出一明確聲明等（參照Brian Kennedy所著證人詢問的技巧一書
      第四十頁、第四十一頁，元照出版社）。
    (2)另一美國知覺心裡學家Alving Goldstein亦曾撰文，從心理學上的觀點探討目
      擊證人的不可靠性，在其所著之專文（The Fallibility of the Eyewitness:
      Psychologial Evidence）中提到：「我以一個局外人的身份去觀察刑事司法
      系統的工作，令我非常驚訝的發現：司法系統對於目擊證人作為有關親自見聞
      的證言地位，竟然超過或相等於其它的證據。很明顯地，法庭假設人類在其日
      復一日之生活活動中，有能力記憶某些事情，並能隨後毫無錯誤的報告出來。
      這種對於人類知覺和記憶行為的信賴程度是很令人感到訝異的，以我一個知覺
      心理學家（Perceputal Psychologist）的觀點來看，幾乎任何一個人類的行
      為，包括知覺記錄或記憶行為都會產生不少錯誤，而且未經觀察訓練的一般人
      的錯誤機率最大，這種看法幾乎和現代的實驗心理學家的看法相吻合；知覺和
      記憶系統不會產生高度傳真性的資料（載於PSYCHOLOGY IN THE LEGAL
      PROCESS一書中，中文翻譯參考詹登燦譯，從心理學上的觀點探討目擊證人的
      不可靠性，刑事科學第二十五期，第一二八頁至一二九頁）。
    (3)最近在美國舉行的Amenrican Association for the Advancement of Science
      會議，加州大學教授Elizabeth Loftus，以及哈佛大學教授 Richard McNally
      均認為，人類的記憶是一種脆弱的擁有（fragile possessions），而且極易
      被操作（manipulated）。在他們的研究結論中亦均指出，錯誤的記憶是非常
      容易被根植在人們的心中，學者們因此建議警察、心理學家以及媒體等對於社
      會大眾記憶有影響力的機構，在他們的權力範圍內，必須小心謹慎地面對問題
      ，不要以誘導的方式，將錯誤的記憶提供給證人或社會大眾（參考February18
      2003 Taiwan News第八版）。
  (四)警察機關於偵辦本案時，並未製作被告之筆錄，係由告訴人指認被告之口卡片，
    此有被害人於八十九年五月九日在口卡片上之指認簽名可參（同上偵查卷第十頁
    ），此種指認方式不僅係「對號入座」，且依據前開引用之實證研究及實務操作
    程序，誤指機會不低。再者，告訴人於本院審理時陳稱：「（你如何確定庭上被
    告是搶你的人？）強盜我的人，因為體型和被告很像，所以我認為是他強盜我的
    財物。」（本院九十二年四月二十一日審判筆錄）。參以告訴人遭強盜之時間係
    三月十五日清晨六時許，當時之環境不似夏日白晝明亮，更不易在忽然遭強盜之
    瞬間清楚辨識強盜者之容貌，若告訴人僅能依憑大致之體型進行指認，誤認之比
    率，自然更大。參照上開文獻資料所載，實足以使人懷疑告訴人之指認是否確與
    事實相符。本院因此認為不宜憑此告訴人之指認，即輕認被告乙○○必有公訴意
    旨所指之強盜犯行。
  (五)公訴意旨認為被告犯罪之第三項證據係被告曾允諾賠償告訴人之損失，嗣又改稱
    未答應要賠償告訴人，且被告之測謊鑑定因服用藥物導致測試無法獲致有效反應
    等情。然被告是有承諾願意賠償告訴人之損失一節，與被告有無涉犯強盜罪嫌並
    無必然之關係，換言之，有無證據證明被告強盜告訴人之財物乃本案之重點，縱
    使被告曾經答應賠償告訴人之損害，亦不足以證明被告確實有強盜被告之財物。
    實難以「動機已然可疑」憑為認定被告犯罪之證據。又測謊鑑定既無法獲致有效
    之結論，自難參酌採認。
四、綜上所述，本件被告乙○○因涉嫌強盜等犯行而經公訴人起訴，公訴意旨所憑之
    證據，即被告向證人連翊君借用車輛而無法提供實際上駕駛該車之友人姓名等資
    料、告訴人描述之車輛外觀與證人相同、被告曾答應賠償告訴人損害等情，均難
    憑為認定被告確實涉犯上開犯行。又告訴人之指證在實證研究上有諸多可疑之處
    ，已如上述，且本件告訴人又僅憑體型指證被告係涉嫌強盜之人，其誤認之機會
    自然不低，本院亦認為不宜憑告訴人之指認，而認定被告涉有強盜等犯行。公訴
    意旨所舉之證據既不足證明被告涉有上開強盜等犯行，自無從依刑法強盜等罪論
    處，依法自應諭知無罪之判決。
據上論斷，應依刑事訴訟法第三百零一條第一項，判決如主文。
中      華      民      國      九十二      年      八      月    五    日
                                    臺灣臺中地方法院刑事第三庭
                                        法  官  林  三  元
右正本證明與原本無異。
如不服本判決，應於送達後十日內向本院提出上訴狀 （須附繕本） ，上訴於台灣高
等法院台中分院。
                                        書記官
中      華      民      國      九十二      年      八      月     五   日


司法院資訊處製作；財團法人民間司法改革基金會備份。
